臺灣高等法院臺中分院刑事判決　　　100年度選上易字第980號
上　訴　人
即　被　告　林火城
選任辯護人　許漢鄰律師
上列上訴人因違反農會法案件，不服臺灣南投地方法院99年度選
易字第5號中華民國100年5月31日第一審判決（起訴案號：臺灣
南投地方法院檢察署99年度選偵字第94號），提起上訴，本院判
決如下：
    主  文
原判決撤銷。
林火城共同犯農會法第四十七條之二第一項第二款行求財物罪，
處有期徒刑伍月，如易科罰金，以新臺幣壹仟元折算壹日。緩刑
年，並應於本判決確定之日起陸月內，向公庫支付新臺幣貳拾
萬元。
    犯罪事實
一、緣林志遠（另經原審認罪協商程序審結）係南投縣鹿谷鄉農
    會職員，緣南投縣鹿谷鄉農會（以下簡稱鹿谷鄉農會）第16
    屆總幹事林秀薇於民國（下同）99年7月15日辦理退休，依
    據「農會總幹事遴選辦法」第19條規定，須由該農會理事會
    9 位理事於主管機關評定合格人員名冊送達農會之日起60日
    內重新完成總幹事之聘任。林志遠及鹿谷鄉農會職員林義能
    皆有意競逐總幹事，並分別於99年7月27日、7月30日辦理總
    幹事補選之候聘登記公告，鹿谷鄉農會並訂99年9月20日舉
    行第16屆理事會第3次臨時會，由理事投票聘任新任總幹事
    。詎林志遠為取得該理事會多數理事之支持以獲得聘任，竟
    與其岳母之堂兄林火城，共同基於對該農會聘任總幹事有投
    票權之農會理事行求交付財物，而約其為聘任林志遠擔任農
    會總幹事之犯意聯絡，由林志遠於99年8月18日，前往鹿谷
    鄉彰雅村凍頂巷7之1號林火城住處，要求林火城：於99年8
    月19日，前往鹿谷鄉○○村○○路○段121號鹿谷鄉農會理事
    林茂丁住處，向林茂丁表示若林茂丁願意投票支持聘任林志
    遠為總幹事，或林茂丁將戶藉遷出鹿谷鄉，以喪失農會理事
    資格，讓支持林志遠之候補理事蘇存義遞補理事，林志遠將
    交付300萬元予林茂丁，作為其支持林志遠之代價，而對於
    理事行求財物，以約其為聘任。嗣林火城果然於99年8月19
    日下午某時許，前往鹿谷鄉○○村○○路○段121號鹿谷鄉農
    會理事林茂丁住處，向林茂丁表達上情，惟遭林茂丁當場拒
    絕。
二、案經臺灣南投地方法院檢察署檢察官指揮法務部調查局南投
    縣調查站（以下簡稱縣調站）調查及偵查後起訴。
    理  由
壹、程序部分：
一、按被告以外之人於審判外之言詞或書面陳述，除法律有規定
    者外，不得作為證據，刑事訴訟法第159條第1項定有明文。
    證人林茂丁於縣調站調查時之證述，因屬被告林火城以外之
    人於審判外之言詞陳述，且經辯護人於審理時主張不得作為
    證據，復無刑事訴訟法第159條之2、第159條之3所定之例外
    情形，依上開規定，無證據能力。
二、次按被告以外之人於偵查中向檢察官所為之陳述，除顯有不
    可信之情況者外，得為證據，刑事訴訟法第159條之1第2項
    定有明文。依現階段刑事訴訟法之規定，檢察官代表國家偵
    查犯罪、實施公訴，必須對於被告之犯罪事實負舉證之責，
    依法有訊問被告、證人及鑑定人之權，證人、鑑定人且須具
    結，實務運作上，偵查中檢察官向被告以外之人所取得之陳
    述，原則上均能遵守法律規定，不致違法取供，其可信性極
    高。又刑事訴訟法並無檢察官於偵查中訊問證人時，應予被
    告詰問機會之規定，故證人於檢察官偵查中訊問時未經被告
    進行詰問，仍有證據能力（最高法院96年度台上字第2786號
    判決意旨參照）。查證人林茂丁於99年9月30日在偵查中經
    具結後向檢察官所為之陳述，未見有受任何不當外力之干擾
    ，檢察官於偵查時復無不法取供之情事，且被告林火城及其
    辯護人於審理時亦未主張檢察官有何違背法定程序而對上述
    證人取供之情形，則依前揭說明，上列證人林茂丁於偵查中
    具結之證詞，有證據能力。
三、又按被告以外之人於審判外之陳述，雖不符刑事訴訟法第15
    9條之1至第159條之4之規定，然經當事人於審判程序同意作
    為證據，法院審酌該言詞陳述作成時之情況，認為適當者，
    亦得為證據；當事人、代理人或辯護人於法院調查證據時，
    知有刑事訴訟法第159條第1項不得為證據之情形，而未於言
    詞辯論終結前聲明異議者，視為有前項之同意，刑事訴訟法
    第159條之5定有明文。核其立法意旨，在於傳聞證據未經當
    事人之反對詰問予以核實，原則上先予排除。惟若當事人已
    放棄反對詰問權，於審判程序中表明同意該等傳聞證據可作
    為證據；或於言詞辯論終結前未聲明異議，基於尊重當事人
    對傳聞證據之處分權，暨證據資料愈豐富，愈有助於真實發
    見之理念，且強化言詞辯論主義，使訴訟程序得以順暢進行
    ，上開傳聞證據亦均具有證據能力。查本案採為判決基礎之
    被告以外之人於審判外之言詞或書面陳述（除上開一、二部
    分），固屬傳聞證據，惟檢察官及被告就此部分之證據能力
    均表示沒有意見，且迄至言詞辯論終結前亦未為任何異議，
    本院審酌上開證據資料製作時之情況，尚無違法不當及證明
    力明顯過低之瑕疵，亦認為以之作為證據應屬適當，故揆諸
    前開規定，該審判外之陳述及文書資料均有證據能力。
四、再被告（此不同於被告以外之人）之自白，非出於強暴、脅
    迫、利誘、詐欺、疲勞訊問、違法羈押或其他不正之方法，
    且與事實相符者，得為證據，刑事訴訟法第156條第1項定有
    明文。本件被告於調查站、偵訊中之自白，被告及其辯護人
    於本院審理時均未提出其他可供證明被告下列經本院所引用
    之自白部分，究有如何之遭受「強暴、脅迫、利誘、詐欺、
    疲勞訊問、違法羈押或其他不正之方法」始為自白之證據，
    以供本院得以即時調查審認，並參酌上開所述證據部分之證
    據等，均足認被告下列經本院所引用之自白部分，其與事實
    相符者，依法自得為證據。
貳、實體部分：
一、訊之被告林火城（以下簡稱被告）矢口否認有違反農會法犯
    行，辯稱：「林志遠告訴我這件事時，我當場就拒絕了，並
    且告訴林志遠這是不可能的，是林志遠說如果我有去林茂丁
    那裡，叫我跟林茂丁問看看，我就從竹山回來再去林茂丁那
    裡坐，我跟林茂丁說，有人會去買票，林茂丁說他已經決定
    要投給林義能，不能拿這個錢，所以我只是告訴林茂丁有這
    件事，我並沒有與林志遠共同向林茂丁買票的意思」云云；
    被告辯護人則稱：被告有去找林茂丁講述如起訴書所載事實
    ，但是被告所述純粹係喝酒後，信口開河之詞云云。經查：
(一)、林志遠原係南投縣鹿谷鄉農會職員，因南投縣鹿谷鄉農會第
    16屆總幹事林秀薇於99年7月15日辦理退休，依據「農會總
    幹事遴選辦法」第19條規定，須由該農會理事會9位理事於
    主管機關評定合格人員名冊送達農會之日起60日內重新完成
    總幹事之聘任。林志遠及鹿谷鄉農會職員林義能皆有意競逐
    總幹事，並分別於99年7月27日、7月30日辦理總幹事補選之
    候聘登記公告，嗣訂於99年9 月20日舉行第16屆理事會第3
    次臨時會，由理事投票聘任新任總幹事等情，有鹿谷鄉農會
    100年10月3日鹿鄉農會字第1000003769號函與所附該會第16
    屆理事會第3次臨時會會議紀錄、南投縣政府99年8月18日府
    農輔字第09901720360號函在卷可稽。
(二)、林志遠為取得鹿谷鄉農會多數理事之支持以獲得聘任，乃於
    99年8月18日，前往鹿谷鄉彰雅村凍頂巷7之1號林火城住處
    ，要求林火城於99年8月19日，前往鹿谷鄉○○村○○路○段
    121 號鹿谷鄉農會理事林茂丁住處，向林茂丁表示，若林茂
    丁投票支持聘任林志遠為總幹事，或林茂丁將戶藉遷出鹿谷
    鄉，以喪失農會理事資格，讓支持林志遠之候補理事蘇存義
    遞補理事，林志遠將交付300萬元予林茂丁，作為其支持林
    志遠之代價乙節，亦據證人林志遠於原審結證屬實，其證詞
    如下：「（法官問：你是否有當面向林茂丁請託請他在總幹
    事選舉時候投票給你？）我沒有當面。（法官問：你是否有
    拜託別人找林茂丁請他投票給你？）我拜託林火城。（法官
    問：你是在何時跟林火城說這件事？）大約是99年8月份。
    （法官問：你在何處跟林火城講這件事？）在林火城家裡。
    我跟林火城說，如果林茂丁那一票可以投給我的話，我願意
    付出三百萬元。（法官問：你除了請林火城拜託林茂丁投票
    給你之外，是否有答應要給林火城任何好處？）好像有說要
    五十萬元給林火城。（法官問：後來林火城是否有去找林茂
    丁談這件事，你是否知道？）有。（法官問：是否林火城事
    後有向你回報？）對。（法官問：林火城跟你回報，是如何
    說的？）林茂丁拒絕。（法官問：是否林火城有跟你說，他
    有去找林茂丁講，但林茂丁拒絕投票支持你？）對。（法官
    問：你當初到林火城家，拜託被告林火城去找林茂丁，請林
    茂丁投票支持你的時候，林火城是否有當場跟你拒絕說不要
    去做這件事情，或是說這是不可能的事？）沒有。（檢察官
    問：是否林茂丁的戶籍遷走，蘇存義就能來遞補？）照規定
    是這樣子」等語（見原審卷第177至181頁）。而且，證人林
    志遠乃參選鹿谷鄉農會總幹事之人，有無利用買票方式爭取
    農會理事投票支持，其當然最為清楚，何況，被告與林志遠
    又有姻親關係，如並無買票情事，證人林志遠豈有無端誣攀
    被告之理？是證人林志遠之證詞應可憑採。
(三)、又，證人林茂丁亦於原審到庭證稱：「（法官問：你是否為
    南投縣鹿谷鄉農會的理事？）是。（法官問：南投縣鹿谷鄉
    農會在99年9月補選農會的總幹事，你是否有總幹事選舉的
    投票權？）我有投票權。（法官問：在這次總幹事選舉是否
    林志遠和林義能兩人參選？）是。之前林義能說要出來選，
    我就有說要支持他了。（法官問：是否林義能在參選之前，
    就有先向你尋問意願，請你支持他？）是。（法官問：你是
    否認識林火城？如何認識？）是，同村的人，鹿谷鄉彰雅村
    。（法官問：你有去南投縣調查站做過筆錄，你做筆錄的時
    間是99年9月30日，你在這次筆錄裡說『被告是在99年8月19
    日下午去你家找你』？）那是第二次，第一次是在我在田地
    鋤草時，被告說我中樂透，我說我沒有簽過，怎麼會中樂透
    。他打電話來說我有中樂透，我說我沒有簽，怎麼會中，然
    後林火城就說他要來我家。（法官問：是否在99年8月19 日
    下午被告去你家找你？他到你家向你談何事？）是，叫我選
    林志遠，說要給我三百萬元。（法官問：林火城有無說是林
    志遠拜託他向你說的這句話？）應該有。（法官問：為何你
    的調查筆錄裡會說林志遠同意要給林火城五十萬元？）那是
    林志遠說要給林火城，如果我投票給林志遠，林志遠要匯五
    十萬元給林火城。（法官問：當場林火城這樣向你說之後，
    你的回答為何？）我說不可能。（法官問：是否只有99年8
    月19日下午在你家，林火城跟你說的這一次？）是。（法官
    問：你在調查站有做過筆錄、在地檢署檢察官訊問你做過筆
    錄，這兩次筆錄的內容是否有照實說？）有。（法官問：所
    以林火城是否確有跟你說過這件事情？）是」等語（見原審
    卷第168至173頁），核與其於偵查中之證詞（見偵查卷第40
    、41頁）前後一致，復與前揭證人林志遠之證詞相符，自可
    採信。
(四)、綜上，林志遠係參選之人，其證稱：有請託被告向林茂丁買
    票賄選乙情，而林茂丁係該次農會總幹事選舉中有投票權之
    理事，其亦證稱：被告有向伊要求在總幹事選舉中投票支持
    林志遠，林志遠將給付伊300萬元乙事。再參酌被告於縣調
    站及檢察官偵訊時均供承上開犯行無誤，有被告調查筆錄（
    見偵卷第11頁至第15頁）及偵訊筆錄（見偵卷第41頁至第42
    頁）在卷可稽，益徵被告確有犯罪事實欄所載犯行無誤。其
    於縣調站及偵查中自白部分與事實相符，堪予採信。被告於
    審理中空言否認，乃圖卸刑責之詞，委無足採。本件事證已
    臻明確，被告犯行洵堪認定，應依法論科。
二、核被告所為，係犯農會法第47條之2第1項第2款行求財物罪
    。其與林志遠就上開犯行有犯意聯絡及行為分擔，應論以共
    同正犯。
三、撤銷原審判決及量刑之理由：
(一)、原審認被告罪證明確，予以論罪科刑，固非無見，惟「按應
    沒收之物，雖不論有無扣案均應宣告沒收，惟對於未扣案者
    ，除有如全部或一部不能沒收時，應予追繳，或追徵其價額
    或以其財產抵償之特別規定外，以具體存在之特定原物，始
    得宣告沒收。（修正前）公職人員選舉罷免法第89條第4項
    前段規定：預備或用以行求期約或交付之賄賂，不問屬於犯
    人與否，沒收之。【其所謂預備用以行求期約或交付之賄賂
    ，仍以該賄賂已經備妥而得以特定之物，始得據以宣告沒收
    。】」最高法院96年度台上字第6046號刑事判決可資參照。
    查，被告向林茂丁行求之時即98年8月19日起至鹿谷鄉農會
    理事投票聘任總幹事之時即99年9月20日止，被告及林志遠
    並無300萬元現金被查扣，或該期間內其等金融帳戶內有何
    300萬元以上或與該金額相當之存款，有鹿谷鄉農會100年10
    月3日鹿鄉農信字第1000003768號函、臺灣銀行營業部100年
    10月14日營存字第10000082801號函、南投市農會100年10月
    14日投市農信字第1001000957號函、台中商業銀行100年10
    月17日中業存字第1000018591號函、合作金庫商業銀行竹山
    分行100年10月27日第1001003510號函、合作金庫商業銀行
    臺中分行100年11月2日合金中外存字第10 00005631號函與
    上開函文所附被告、林志遠存款往來交易明細表在卷為憑（
    見本院卷第64至66、68、73、78、84、85、89、99頁）。此
    外，復查無其他證據足資證明，被告與林志遠於行求當時，
    已經備妥預備用以行求之財物，則揆諸前開說明，被告以言
    詞行求之財物「300萬元」，自無庸諭知沒收。原審就此部
    分誤為沒收之諭知，尚有未洽。被告上訴意旨否認犯罪，固
    無理由，但原判決既有上開可議之處，即應由本院撤銷改判
    。
(二)、爰審酌被告犯罪之動機、目的、手段，所為敗壞農會選舉之
    選風，使農會之經營及決策受到不正之影響，犯後否認犯行
    ，難認已有悔意，惟證人林志遠乃本件犯行之肇因，被告因
    受林志遠之請託而一時失慮為本件犯罪，並考量公訴人及被
    告對科刑範圍之意見等一切情狀，量處如主文第二項所示之
    刑，並諭知易科罰金之折算標準。
四、末查，被告未曾因故意犯罪受有期徒刑以上刑之宣告乙節，
    此有臺灣高等法院被告前案紀錄表1份在卷可稽，其因受林
    志遠之請求，一時失慮，致罹刑典，經此偵、審程序及刑之
    宣告，並酌令付出相當金額以為警惕，當能促其自我約制而
    無再犯之虞，基於社會人力資源之有效運用，非無再觀後效
    之餘地，本院因認所宣告之刑，以暫不執行為適當，爰依刑
    法第74條第1項第1款之規定諭知緩刑，並依刑法第74條第2
    項第4款之規定，命被告應於本判決確定之日起6月內，向公
    庫支付如主文第二項所示之金額，期使其確切明瞭其行為所
    造成之損害，培養正確法治觀念。
據上論結，應依刑事訴訟法第369條第1項前段、第364條、第299
條第1項前段，農會法第47條之2第1項第2款，刑法第11條前段、
第28條、第41 條第1項前段、74條第1項第1款、第2項第4款，判
決如主文。
本案經檢察官李斌到庭執行職務。
中    華    民    國   100    年    12    月    20    日
            刑事第九庭    審判長法  官  劉  登  俊
                                法  官  陳  得  利
                                法  官  陳  宏  卿
以上正本證明與原本無異。
不得上訴。
                                書記官  林  振  甫
中    華    民    國   100    年    12    月    20    日
【附錄論罪科刑法條】
農會法第47條之2第1項
農會聘任總幹事，自辦理理事候選人登記之日起，有左列行為之
一者，處 3 年以下有期徒刑，得併科 3 萬元以下罰金︰
一、理事或理事候選人要求、期約或收受財物或其他不正利益，
    而許以聘任或不聘任者。
二、對於理事或理事候選人行求、期約或交付財物或其他不正利
    益，而約其為聘任或不聘任者。
三、對於遴選合格之總幹事候聘人員行求、期約或交付財物或其
    他不正利益，而約其放棄接受聘任者。
四、遴選合格之總幹事候聘人員要求、期約或收受財物或其他不
    正利益，而許以放棄接受聘任者。